臺灣臺北地方法院民事判決　　　　　　 95年度重訴字第659號
原　　　告　丁○○
即反訴被告
訴訟代理人　秦玉坤律師
複代理人　　壬○○
被　　　告　庚○○
　　　　　　辛○○
　　　　　　己○○○
　　　　　　戊○○
上四人共同
訴訟代理人　賴錫卿律師
複　代理人　丙○○
被　　　告　乙○○
即反訴原告　甲○○
上二人共同
訴訟代理人　李宜光律師
上列當事人間請求拆屋還地等事件，本院於民國 96年7月12日言
詞辯論終結，判決如下：
    主      文
被告辛○○應將坐落台北市○○區○○段3小段464地號土地上門
牌號碼台北市○○區○○路 333巷6弄7號如附件台北市建成地政
事務所土地複丈成果圖所示編號 D部分之建物拆除後，將該部分
面積20平方公尺之土地騰空返還原告，並應給付原告新台幣壹拾
肆萬肆仟伍佰貳拾貳元，及自民國 95年5月23日起至騰空返還該
部分土地之日止，按月給付原告新台幣貳仟參佰伍拾捌元。
被告庚○○應自門牌號碼台北市○○區○○路 333巷6弄7號如附
件台北市建成地政事務所土地複丈成果圖所示編號 D部分之建物
遷出。
被告己○○○應將坐落台北市○○區○○段 3小段464、464-4地
號土地上門牌號碼台北市○○區○○路 333巷6弄9號如附件台北
市建成地政事務所土地複丈成果圖所示編號 A、B及C部分之建物
拆除後，將該部分面積28平方公尺之土地騰空返還原告，並應給
付原告新台幣貳拾萬貳仟伍佰參拾肆元，及自民國95年5 月23日
起至騰空返還該部分土地之日止，按月給付原告新台幣參仟參佰
零肆元。
被告戊○○應自門牌號碼台北市○○區○○路 333巷6弄9號如附
件台北市建成地政事務所土地複丈成果圖所示編號 A、B及C部分
之建物遷出。
被告乙○○應將坐落台北市○○區○○段 3小段464、464-4地號
土地上門牌號碼台北市○○區○○路333巷6弄11號如附件台北市
建成地政事務所土地複丈成果圖所示編號G及H部分之建物拆除後
，將該部分面積16平方公尺之土地騰空返還原告，並應給付原告
新台幣伍萬伍仟陸佰陸拾肆元，及自民國 95年5月23日起至騰空
返還該部分土地之日止，按月給付原告新台幣壹仟玖佰零參元。
被告甲○○應將坐落台北市○○區○○段 3小段464、464-4地號
土地上門牌號碼台北市○○區○○路333巷6弄13號如附件台北市
建成地政事務所土地複丈成果圖所示編號I及J部分之建物拆除後
，將該部分面積33平方公尺之土地騰空返還原告，並應給付原告
新台幣貳拾肆萬伍仟捌佰肆拾肆元，及自民國 95年5月23日起至
騰空返還該部分土地之日止，按月給付原告新台幣參仟玖佰貳拾
肆元。
原告其餘之訴駁回。
本訴訴訟費用由被告辛○○、庚○○連帶負擔 21%，被告戊○○
、己○○○連帶負擔29%，被告乙○○負擔18%，餘由被告甲○○
負擔。
本判決第一、二項於原告以新臺幣貳拾參萬陸仟元為被告辛○○
、庚○○供擔保後，得假執行；但被告辛○○、庚○○如於假執
行程序實施前，以新台幣柒拾萬柒仟貳佰肆拾捌元為原告預供擔
保，得免為假執行。
本判決第三項、第四項於原告以新臺幣參拾參萬壹仟元為被告戊○○、己○○○供擔保後，得假執行；但被告戊○○、己○○○
如於假執行程序實施前，以新臺幣玖拾玖萬壹仟壹佰柒拾貳元為
原告預供擔保，得免為假執行。
本判決第五項於原告以新臺幣壹拾玖萬壹仟元為被告乙○○供擔
保後，得假執行；但被告乙○○如於假執行程序實施前，以新臺
幣伍拾柒萬零玖佰貳拾貳元為原告預供擔保，得免為假執行
本判決第六項於原告以新臺幣參拾玖萬參仟元為被告甲○○供擔
保後，得假執行；但被告甲○○如於假執行程序實施前，以新臺
幣壹佰壹拾柒萬柒仟貳佰零柒元為原告預供擔保，得免為假執行
。
反訴原告之訴駁回。
反訴訴訟費用由反訴原告負擔。
    事實及理由
壹、原告即反訴被告主張：
一、原告於民國 79年4月27日完成繼承登記，成為台北市○○區
    ○○段 3小段464及464-4地號土地（以下簡稱系爭土地）之
    所有人，嗣已於 89年7月申報其地價每平方公尺各為新台幣
    （下同）36,835元及 37,935.2元，並於93年1月申報地價每
    平方公尺各為35,362.4元及36,387.2元。
二、被告辛○○、己○○○、乙○○、甲○○等四人，未經原告
    同意，依序於系爭土地上買受或繼承門牌號碼分別為台北市
    萬華區○○路333巷6弄7號、9號、11號、13號之建物（以下
    簡稱系爭建物），而分別占用如附件台北市建成地政事務所
    土地複丈成果圖所示編號D部分之464地號土地面積20平方公
    尺（7號部分）， A部分之464地號土地面積4平方公尺、B部
    分之464-4地號土地面積1平方公尺及C部分之464地號土地面
    積23平方公尺（ 9號部分），G部分之464地號土地面積11平
    方公尺、H部分之 464-4地號土地面積5平方公尺（11號部分
    ），及I部分之464-4地號土地面積10平方公尺、J部分之464
    地號土地面積23平方公尺（13號部分）等系爭土地；被告庚○○為被告辛○○之妹，被告戊○○為被告己○○○之配偶
    ，亦分別設籍、居住於上開7號及9號建物，而占用系爭土地
    。
三、按所有人對於無權占有或侵奪其所有物者，得請求返還之，
    民法第 767條前段定有明文。又「違章建築之讓與，雖因不
    能為移轉登記而不能為不動產所有權之讓與，但受讓人與讓
    與人間如無相反之約定，應認為讓與人已將該違章建築之事
    實上處分權讓與受讓人」，最高法院亦著有 67年2月21日67
    年度第 2次民事庭庭長會議決議可供參照。則被告等既無權
    占有並侵奪原告所有之系爭土地，原告本於所有權之法律關
    係，請求被告辛○○、蔡己○○○、乙○○、甲○○分別拆
    除其所有7號、9號、11號、13號系爭房屋，將所占用系爭土
    地之部分返還原告，及請求被告庚○○、戊○○自占用原告
    所有系爭土地之7號、9號系爭房屋遷出，自屬有理。
四、按無法律上之原因而受利益，致他人受損害者，應返還其利
    益，雖有法律上之原因，而其後已不存在者亦同，民法第17
    9 條定有明文；又「依不當得利之法則請求返還不當得利，
    以無法律上之原因而受利益，致他人受有損害為其要件，故
    其得請求返還之範圍，應以對方所受之利益為度，非以請求
    人所受損害若干為準，無權占有他人土地，可能獲得相當於
    租金之利益為社會通常之觀念，是被上訴人抗辯其占有系爭
    土地所得之利益，僅相當於法定最高限額租金之數額，尚屬
    可採」，最高法院著有61年臺上字第1695號判例可供參照。
    次按租用基地建築房屋之租金，依土地法第 105條準用同法
    第 97條第1項規定，以不超過土地申報總價年息百分之十為
    限。又按請求將來給付之訴，以有預為請求之必要者為限，
    得提起之，民事訴訟法第 246條亦定有明文。查系爭土地之
    地目為建地，坐落於工商繁榮、交通便利之莒光路與西園路
    二段之間，鄰近設有捷運龍山寺站，並設有雙園國小、萬華
    國中、華江高中等學校，是系爭土地頗具利用價值及經濟效
    益，由此可見。從而，原告就被告無權占有並侵奪原告所有
    頗具利用價值及經濟效益之前揭各部分所示系爭土地面積，
    而獲得相當於法定最高限額租金之利益，致原告受損害之事
    實，請求被告辛○○、己○○○、甲○○各應給付原告本件
    訴訟繫屬時已屆期之自90年5月23日起至95年5月22日止計五
    年相當於法定最高限額租金之利益，被告乙○○係於92年12
    月16日始買受取得11號系爭建物之事實上處分權，則應給付
    原告本件訴訟繫屬時已屆期之自92年12月16日起至95年5 月
    22日止計二年五個月又七日相當於法定最高限額租金之利益
    ；原告並另請求被告辛○○、己○○○、乙○○、甲○○各
    應給付原告本件言詞辯論終結時已屆期及尚未屆期之自95年
    5月23 日起至騰空返還所占有部分土地面積之日止，按月給
    付原告相當於法定最高限額租金之利益。
五、聲明：(一)被告辛○○應將坐落台北市○○區○○段3小段464
    地號土地上門牌號碼台北市○○區○○路 333巷6弄7號如台
    北市建成地政事務所土地複丈成果圖所示編號 D部分之建物
    拆除，並將該 D部分土地面積20平方公尺騰空返還原告，暨
    應給付原告新台幣36萬1,306元，及自民國95年5月23日起至
    騰空返還該 D部分土地面積20平方公尺之日止，按月給付原
    告新台幣 5,894元。(二)被告庚○○應自門牌號碼台北市○○
    區○○路 333巷6弄7號如台北市建成地政事務所土地複丈成
    果圖所示編號 D部分之建物遷出。(三)被告己○○○應將坐落
    台北市○○區○○段 3小段464、464-4地號土地上門牌號碼
    台北市○○區○○路 333巷6弄9號如台北市建成地政事務所
    土地複丈成果圖所示編號A、B及C部分之建物拆除，並將該A
    、B及C部分土地面積28平方公尺騰空返還原告，暨應給付原
    告新台幣50萬6,335元，及自民國95年5月23日起至騰空返還
    該A、B及C部分土地面積 28平方公尺之日止，按月給付原告
    新台幣8,259元。(四)被告 戊○○應自門牌號碼台北市○○區
    ○○路 333巷6弄9號如台北市建成地政事務所土地複丈成果
    圖所示編號 A、B及C部分之建物遷出。(五)被告乙○○應將坐
    落台北市○○區○○段 3小段464、464-4地號土地上門牌號
    碼台北市○○區○○路333巷6弄11號如台北市建成地政事務
    所土地複丈成果圖所示編號 G及H部分之建物拆除，並將該G
    及H部分土地面積 16平方公尺騰空返還原告，暨應給付原告
    新台幣13萬9,160元，及自民國95年5月23日起至騰空返還該
    G及H部分土地面積16平方公尺之日止，按月給付原告新台幣
    4,758元。(六)被告甲○○應將坐落台北市○○區○○段3小段
    464、464-4地號土地上門牌號碼台北市○○區○○路333 巷
    6弄13號如台北市建成地政事務所土地複丈成果圖所示編號I
    及J部分之建物拆除，並將該 I及J部分土地面積33平方公尺
    騰空返還原告，暨應給付原告新台幣 60萬1,461元，及自民
    國 95年5月23日起至騰空返還該I及J部分土地面積33平方公
    尺之日止，按月給付原告新台幣9,810元。
六、至於被告乙○○、甲○○於 95年6月13日提出之答辯狀內主
    張略以：「‥‥13號房屋，係被告甲○○於 69年1月16向黃
    寶林所購買‥‥按系爭13號房屋既屬於陸軍裝甲兵旅司令部
    之眷宅，則該眷宅對於原告所有土地當有合法之占有權源」
    ，「11號房屋，係被告乙○○於92年12月16日向安有銀所購
    買‥‥而安有銀所有前開11號房屋，亦係經由陸軍裝甲兵旅
    司令部發布命令所配住之眷宅，而對於原告所有系爭土地亦
    有合法之占有權源」云云。經查，國防部陸軍司令部95 年7
    月12日邢節字第0950004091號函稱略以：「主旨：有關貴院
    函詢台北市○○路333巷6弄11號、13號房舍是否為本部列管
    眷宅案，覆請查照。說明：‥‥二、經查，本部眷籍資訊無
    列管旨揭眷宅」等語，可見被告乙○○、甲○○上開主張，
    委無採信餘地。矧查，系爭11號、13號建物縱然曾為陸軍裝
    甲兵旅司令部或現為國防部陸軍司令部列管之眷宅，亦不能
    因此證明其取得占有系爭土地係有正當權源之事實，是被告
    乙○○、甲○○上開主張，仍無採信餘地。
七、反訴部分：
    (一)反訴被告於 79年4月27日完成繼承登記，成為系爭土地之
      所有人，並於 95年5月23日提起請求拆屋還地之本訴。反
      訴原告甲○○於 69年1月19日買受為13號之系爭建物，成
      為事實上處分權人，其在反訴被告提起請求拆屋還地之本
      訴後，始於95年11月20日主張具備時效取得地上權之要件
      ，而向台北市建成地政事務所聲請就系爭土地為地上權登
      記；而反訴原告乙○○於92年12月16日買受11號之系爭建
      物，成為事實上處分權人，於反訴被告提起請求拆屋還地
      之本訴後，則始終未主張具備時效取得地上權之要件，向
      台北市建成地政事務所聲請就系爭土地為地上權登記。
    (二)按「因時效而取得地上權登記請求權者，不過有此請求權
      而已，在未依法登記為地上權人以前，仍不得據以對抗土
      地所有人而認其並非無權占有，經本院 69年度第5次民事
      庭會議決議在案。至占有人因時效而取得地上權登記請求
      權者，以已具備時效取得地上權之要件，向該管地政機關
      請求為地上權登記，如經地政機關受理，則受訴法院即應
      就占有人是否具備時效取得地上權之要件，為實體上裁判
      ，固經本院 80年度第2次民事庭會議決議予以補充。惟後
      者旨在說明占有人如在土地所有人訴請拆屋還地之前，已
      主張具備時效取得之要件，得請求登記為地上權人者，法
      院應就其是否具備時效取得地上權之要件，為實體上裁判
      。倘占有人係在土地所有人提起拆屋還地之訴後，始主張
      具備時效取得之要件，向地政機關聲請為地上權登記者，
      即無該決議之適用。」，最高法院著有86年度台上字第31
      40號、87年度台上字第3081號、88年度台上字第1729號、
      89年度台上字第1370號等多則裁判要旨可供參照。則反訴
      原告甲○○既係於反訴被告提起本件拆屋還地訴訟後，始
      於95年11月20日主張具備時效取得地上權之要件，向台北
      市建成地政事務所聲請就系爭土地為地上權登記，反訴原
      告乙○○亦始終未主張具備時效取得地上權之要件，向該
      所聲請就系爭土地為地上權登記，依據上開實務見解，鈞
      院自無須就其二人是否具備時效取得地上權之要件，為實
      體上裁判，而逕予駁回之。
    (三)按「地上權為一種物權，主張取得時效之第一要件須為以
      行使地上權之意思而占有，若依其所由發生之事實之性質
      ，無行使地上權之意思者，非有變為以行使地上權之意思
      而占有之情事，其取得時效，不能開始進行。上訴人占有
      系爭土地之始，即係基於承租人之意思而非基於行使地上
      權之意思，嗣後亦非有民法第 945條所定變為以地上權之
      意思而占有，自不能本於民法第772條準用同法第769條之
      規定，請求登記為地上權人」，「又占有土地建築房屋，
      有以無權占有之意思為之，有以所有之意思為之，有以租
      賃或借貸之意思為之，非必皆以行使地上權之意思而占有
      ，故如主張以行使地上權之意思而占有者，應負舉證責任
      」，最高法院著有64年台上字第2552號判例及84年度台上
      字第748號、86年度台上字第930號裁判要旨可供參照。次
      按「因任職關係獲准配住系爭房屋，固屬使用借貸之性質
      」，「因任職關係獲准配住宿舍，其性質為使用借貸」，
      亦有最高法院所著44年台上字第802號及91年台上字第192
      6 號判例可供參照。查反訴原告甲○○、乙○○就反訴被
      告提起拆屋還地之本訴，曾於 95年6月13日提出之答辯狀
      內主張略以：「‥‥13號房屋，係被告甲○○於 69年1月
      16日向黃寶林所購買，有讓渡證書可資為證（被證一），
      而黃寶林係於 68年9月向彭啟泰所購買，亦有讓渡證書可
      資為證（被證二），而彭啟泰復係於 42年10月1日受陸軍
      裝甲兵旅司令部發布命令配住該眷宅（被證三）。按系爭
      13號房屋既屬於陸軍裝甲兵旅司令部之眷宅，則該眷宅對
      於原告所有土地當有合法之占有權源，則原告之請求即無
      理由」，「‥‥11號房屋，係被告乙○○於92年12月16日
      向安有銀所購買，有房屋讓渡書可資為證（被證四），而
      安有銀所有前開11號房屋，亦係經由陸軍裝甲兵旅司令部
      發布命令所配住之眷宅，而對於原告所有系爭土地亦有合
      法之占有權源」等云云在卷可查。綜上以觀，足見反訴原
      告甲○○、乙○○占有系爭土地之始，即係基於使用借貸
      之意思，而非基於行使地上權之意思，且嗣後至 95年6月
      13日亦非有民法第 945條所定變為以地上權之意思而占有
      系爭土地，是其二人自不能本於民法第 772條準用同法第
      769條之規定，請求確認地上權登記請求權存在。
    (四)聲明：1.反訴原告之訴駁回。2.訴訟費用由反訴原告共同
      負擔。
貳、被告辛○○、庚○○、戊○○、己○○○主張：
一、被告辛○○、庚○○、戊○○、己○○○並非無權占用系爭
    土地。查係爭建物為日據時代之早期建物，原係日本人之藥
    廠及宿舍，起造至今已超過50年，為何日本人離台後會成為
    原告之先父所有，此點被告一直以來均抱持懷疑之態度。次
    查，於台灣光復後，該廠房及員工房舍，即由國民政府台灣
    省衛生局官員黃玉嬌代為接收，後由裝甲司令部接手，作為
    部隊營區及軍隊房舍使用。而於民國42年間，裝甲司令部移
    防至新竹湖口營區，遂將房舍配予官兵眷屬住宿，後該官兵
    房舍逐戶陸續賣予被告等或前手。由此可見被告等建築改良
    物地上權，係由原日本製藥廠廠址及員工房舍延續而來，非
    原告所稱係被告等無權占有。原告自稱其於 79年4月27日完
    成繼承登記成為系爭土地之所有人，是以其必須證明其先父
    取得系爭土地之正當權源，以確保幾十年來善意占有系爭土
    地之被告，且原告生父於生前從未對被告要求遷移，並時常
    至系爭房地探視住戶，關心住戶，且曾找建商來詢問大家是
    否有合建之意願，因此原告先父於生前根本未對被告要求遷
    移過。如今被告等人占有系爭土地已逾 20年，依民法第769
    條、第 772條規定已時效取得地上權，雖被告未辦理登記，
    然應非屬無權占有人。
二、系爭土地現今為台北市政府納入都市更新計畫之一環，其範
    圍包括莒光路、西園路及西藏路，此更新計畫對萬華區○區
    段之市貌及繁榮甚有幫助，且該計畫有獎勵容積 1.5倍之規
    定，對於該區段之發展及公益亦有助益。按權利之行使，不
    得違反公共利益，或以損害他人為主要目的，民法第148 條
    第1 項定有明文；另按，權利之行使，是否以損害他人為主
    要目的，應就權利人因行使權利所能取得之利益，與他人及
    國家社會因其權利行使所受之損失，比較衡量定之。倘其權
    利之行使，自己所得利益極少，而他人及國家社會所受之損
    失甚大者，非不得視為以損害他人為主要目的，此乃權利社
    會化之基本內涵所必然之解釋（最高法院71年臺上字第737
    號著有判例）。是以，依最高法院所揭的判例，倘若系爭建
    物遭拆除，則都市計畫將無法進行，獎勵容積已無，蓋有該
    眾多之住戶，亦才有容積之獎勵，因此原告提起本訴實有違
    權利社會化之基本內涵，祈請鈞院明鑒。
三、原告向被告辛○○、庚○○、戊○○、己○○○請求不當得
    利之金額明顯過高。蓋系爭建物之居住環境及品質並不良好
    ，週遭環境亦不繁榮，且均為50年以上破舊之矮房子，懇請
    鈞院鑒核。
四、聲明：(一)原告之訴駁回。(二)訴訟費用由原告負擔。(三)如受不
    利判決，請准予被告提供擔保後免予假執行。
參、被告乙○○、甲○○主張：
一、被告甲○○所有13號系爭房屋，係被告甲○○於 69年1月16
    日向黃寶林所購買，黃寶林則係於 68年9月向彭啟泰所購買
    ，而彭啟泰則係於 42年10月1日受陸軍裝甲兵旅司令部發布
    命令配住該眷宅。按系爭13號房屋既屬於陸軍裝甲兵旅司令
    部之眷宅，則該眷宅對於原告所有土地當有合法之占有權源
    ，故原告請求被告甲○○拆屋還地，自無理由。
二、被告乙○○所有11號系爭房屋，係被告乙○○於92年12月16
    日向安有銀所購買，而安有銀所有前開11號房屋，亦係經由
    陸軍裝甲兵旅司令部發布命令所配住之眷宅，而對於原告所
    有系爭土地亦有合法之占有權源，故原告請求被告乙○○拆
    屋還地，自無理由。
三、聲明：(一)原告之訴駁回。(二)訴訟費用由原告負擔。(三)如受不
    利判決，請准予被告提供擔保後免予假執行。
四、反訴部分：
    (一)依據最高法院86年度台上字第3006號判決意旨：因時效而
      取得地上權登記請求權者，不過有此請求權而已，在未依
      法登記為地上權人以前，仍不得據以對抗土地所有人而認
      其並非無權占有，固經本院六十九年度第五次民事庭會議
      決議。惟占有人因時效而取得地上權登記請求權者，以已
      具備時效取得之要件，向該管地政機關聲請為地上權登記
      ，如經地政機關受理，則受訴法院即應就占有人是否具備
      時效取得地上權之要件，為實體上裁判，亦經本院八十年
      度第二次民事庭會議決議補充在案。該決議旨在說明占有
      人如在土地所有人訴請拆屋還地之前，已主張具備時效取
      得之要件，得請求登記為地上權人者，法院即應就占有人
      是否具備時效取得地上權之要件，為實體上裁判。
    (二)最高法院 88年度台上字第404號判決意旨，加以補充說明
      ：「占有人於土地所有人主張其為無權占有，起訴請求其
      拆屋還地之前，如並未以其已因時效而取得地上權登記請
      求權，向該管地政機關聲請為地上權之登記，經地政機關
      受理；迨土地所有人起訴後，始以其有此事由資為抗辯，
      法院固無須就占有人是否具備時效取得地上權之要件，為
      實體上裁判。惟占有人倘於該訴訟繫屬中提起反訴，請求
      確認其地上權登記請求權存在及命所有人容忍其辦理地上
      權登記，且其提起反訴於程序上並無不合，法院自應就其
      為訴訟標的之法律關係存否，為實體上裁判。」，因此本
      件反訴原告於本案訴訟中反訴提起本件確認訴訟等，自與
      法無違，合先敘明。
    (三)反訴原告甲○○所有13號系爭房屋，係反訴原告甲○○於
      69年1月16日向案外人黃寶林所購買，而黃寶林係於68 年
      9月向案外人彭啟泰所購買。依據民法第947條規定，占有
      之繼承人或受讓人，得就自己之占有，或將自己之占有與
      其前占有人之占有合併，而為主張。因此，最遲自 68年9
      月間迄至本案起訴日止，系爭房屋業已和平、公然、繼續
      占有使用系爭土地達27年之久，因此反訴原告甲○○已於
      95年11月20日主張依據民法第 772條規定，就系爭土地已
      因時效經過依法取得地上權，而向台北市建成地政事務所
      申辦地上權登記，而為台北市建成地政事務務所受理審查
      中，從而依據前揭最高法院上開判決意旨，鈞院即得就本
      件反訴原告甲○○所提訴訟為實體上裁判。
    (四)反訴原告甲○○雖曾主張「13號系爭房屋係反訴原告甲○○於 69年1月16日向案外人黃寶林所購買，而案外人黃寶
      林係於 68年9月向案外人彭啟泰所購買，案外人彭啟泰聲
      稱係於 42年10月1日受陸軍裝甲兵旅司令部發布命令配住
      該眷宅。」等情，惟案外人彭啟泰聲稱 42年10月1日受陸
      軍裝甲兵旅司令部發布命令配住乙節，業經　鈞院函詢國
      防部陸軍司令部回覆13號系爭房屋，並非列管卷宅（請見
      國防部陸軍司令部 95年7月12日函），而該房屋就系爭土
      地尚未發現有占有之原因關係，復自始與系爭土地所有權
      分屬不同人所有，依據一般經驗法則，房屋是不可能離開
      土地獨立存在，配住眷舍之權利亦不能私下轉讓予不具軍
      眷身分之人，因此姑不論案外人彭啟泰於占有「系爭房屋
      一」時，即係以在系爭土地上有以建築物為目的，而使用
      土地之地上權意思，並非基於使用借貸關係向反訴被告借
      貸系爭土地興建房屋，就此可由彭啟泰聲稱其所受配住者
      為系爭13號房屋，而非系爭土地乙節即可獲得證明。而就
      事後受讓13號系爭房屋之黃寶林及反訴原告甲○○，由於
      該二人並不具備軍眷身分，自始即明知不可能繼受取得該
      房屋對於系爭土地因眷舍關係而可能存在之借貸係或租賃
      關係（按：事實上亦無此等原因關係存在），僅知所受讓
      者為該房屋之事實上處分權，多年來並一再另行修繕、增
      建，故案外人黃寶林及反訴原告甲○○，自始即係基於在
      系爭土地上有建築物為目的，使用、修繕、增建13號系爭
      房屋，而以地上權之意思，和平、公然、繼續占有使用系
      爭土地達二十年以上。揆諸前揭說明，反訴原告甲○○所
      有13號系爭房屋對系爭土地確已因時效經過而取得地上權
      。
    (五)反訴原告乙○○所有11號系爭房屋，係反訴原告乙○○於
      92年12月16日向案外人安有銀所購買，而案外人安有銀所
      有前開 11號房屋，早在50年8月15日之前即設有門牌，並
      於53年3月間申裝電表，從而自50年8月起迄至本案起訴日
      止，系爭房屋業已和平、公然、繼續占有使用系爭土地達
      45 年之久，因此反訴原告乙○○即得主張依據民法第772
      條規定，就系爭土地已因時效經過依法取得地上權而提起
      本件訴訟，且依據前揭最高法院判決意旨，鈞院亦得就本
      件反訴原告乙○○所提訴訟為實體上裁判。
    (六)聲明：1.請求確認原告甲○○就被告丁○○所有坐落台北
      市○○區○○段 3小段464、464-4地號土地如台北市建成
      地政事務所土地複丈成果圖所示編號I及J部分土地面積33
      平方公尺之地上權登記請求權存在，並命被告丁○○容忍
      原告甲○○辦理地上權登記。2.請求確認原告乙○○就被
      告丁○○所有坐落台北市○○區○○段 3小段464、464-4
      地號土地如台北市建成地政事務所土地複丈成果圖所示編
      號G及H部分土地面積16平方公尺之地上權登記請求權存在
      ，並命被告丁○○容忍原告乙○○辦理地上權登記。3.訴
      訟費用由被告負擔。
參、兩造不爭執之事實：
一、原告於 79年4月27日完成繼承登記，成為系爭土地之所有權
    人；嗣並於 89年7月申報其地價每平方公尺各為36,835元（
    464地號）及37,935.2元（464-4地號），並於 93年1月申報
    地價每平方公尺各為35,362.4元（464地號）及 36,387.2元
    （464-4地號）。
二、被告辛○○、己○○○、乙○○、甲○○分別為7號、9號、
    11號、13號系爭建物之事實上處分權人；而系爭建物分別占
    用如附件台北市建成地政事務所土地複丈成果圖所示編號 D
    部分之464地號土地面積20平方公尺（7號部分）， A部分之
    464地號土地面積4平方公尺、 B部分之464-4地號土地面積1
    平方公尺及C部分之464地號土地面積 23平方公尺（9號部分
    ），G部分之464地號土地面積11平方公尺、H部分之464-4地
    號土地面積5平方公尺（11號部分），及I部分之 464-4地號
    土地面積10平方公尺、J部分之464地號土地面積23平方公尺
    （13號部分）等系爭土地。
三、被告庚○○為被告辛○○之妹，被告戊○○為被告己○○○
    之配偶，分別設籍、居住於上開7號及9號建物。
四、13號系爭房屋，係被告甲○○於 69年1月16日向訴外人黃寶
    林所購買，訴外人黃寶林則係於 68年9月向訴外人彭啟泰所
    購買。
五、11號系爭房屋，係被告乙○○於92年12月16日向訴外人安有
    銀所購買。
六、被告甲○○已於95年11月20日主張依據民法第 772條規定，
    就系爭土地已因時效經過依法取得地上權，向台北市建成地
    政事務所申辦地上權登記，而為台北市建成地政事務務所受
    理審查中。
伍、得心證之理由
一、按「因時效而取得地上權登記請求權者，不過有此請求權而
    已，在未依法登記為地上權人以前，仍不得據以對抗土地所
    有人而認其並非無權占有，經本院 69年度第5次民事庭會議
    決議在案。至占有人因時效而取得地上權登記請求權者，以
    已具備時效取得地上權之要件，向該管地政機關請求為地上
    權登記，如經地政機關受理，則受訴法院即應就占有人是否
    具備時效取得地上權之要件，為實體上裁判，固經本院80年
    度第 2次民事庭會議決議予以補充。惟後者旨在說明占有人
    如在土地所有人訴請拆屋還地之前，已主張具備時效取得之
    要件，得請求登記為地上權人者，法院應就其是否具備時效
    取得地上權之要件，為實體上裁判。倘占有人係在土地所有
    人提起拆屋還地之訴後，始主張具備時效取得之要件，向地
    政機關聲請為地上權登記者，即無該決議之適用。」，最高
    法院著有86年度台上字第3140號、87年度台上字第3081號、
    88年度台上字第1729號、89年度台上字第1370號等民事判決
    可資參照。經查，被告辛○○、庚○○、戊○○、己○○○
    雖主張7號、9號系爭建物，享有自原日本製藥廠廠址及員工
    房舍延續而來之地上權，然7號、9號系爭建物所占用之系爭
    土地，既從未有地上權之登記，被告辛○○、庚○○、戊○○、己○○○亦未於原告訴請拆屋還地之前，主張具備時效
    取得要件而請求登記為地上權人，揆諸前揭說明，被告辛○○、庚○○、戊○○、己○○○自不得以其有地上權登記請
    求權對抗原告，其等以享有源自日本製藥廠之地上權云云置
    辯，自不足採。
二、按「民法第 148條係規定行使權利，不得以損害他人為主要
    目的，若當事人行使權利，雖足使他人喪失利益，而茍非以
    損害他人為主要目的，即不在該條所定範圍之內。出租人出
    售租賃物，因承租人出價過低，乃轉售他人，圖多得售價三
    四千元，其行為僅圖利己，要非以損害他人為主要目的，依
    上說明，顯無該條適用之餘地。」、「查權利之行使，是否
    以損害他人為主要目的，應就權利人因權利行使所能取得之
    利益，與他人及國家社會因其權利行使所受之損失，比較衡
    量以定之。倘其權利之行使，自己所得利益極少而他人及國
    家社會所受之損失甚大者，非不得視為以損害他人為主要目
    的，此乃權利社會化之基本內涵所必然之解釋。」，最高法
    院著有45年台上字第105號、71年台上字第737號判例可資參
    照。經查，本件原告係基於所有物返還請求權之法律關係，
    請求被告拆除占用原告所有系爭土地之違章建築，而將系爭
    土地清空返還原告所有。核諸原告此項權利之行使，不僅具
    有維護原告本身權利之意義，亦有加速違章建築拆除進度，
    而促進都市更新之附隨效果；被告辛○○、庚○○、戊○○
    、己○○○主張「倘若系爭建物遭拆除，則都市計畫將無法
    進行」，而以原告之請求有權利濫用情形置辯云云，自屬無
    稽，委無足採。從而原告基於所有物返還請求權之法律關係
    ，請求被告辛○○、己○○○分別拆除7號、9號系爭房屋，
    將所占用系爭土地之部分返還原告，及請求被告庚○○、戊○○自占用原告所有系爭土地之7號、9號系爭房屋遷出，自
    均有理由，應予准許。
三、按「占有人於土地所有人主張其為無權占有，起訴請求其拆
    屋還地之前，如並未以其已因時效而取得地上權登記請求權
    ，向該管地政機關聲請為地上權之登記，經地政機關受理；
    迨土地所有人起訴後，始以其有此事由資為抗辯，法院固無
    須就占有人是否具備時效取得地上權之要件，為實體上裁判
    。惟占有人倘於該訴訟繫屬中提起反訴，請求確認其地上權
    登記請求權存在及命所有人容忍其辦理地上權登記，且其提
    起反訴於程序上並無不合，法院自應就其為訴訟標的之法律
    關係存否，為實體上裁判。」，最高法院著有88年度台上字
    第 404號判決意旨可資參照。本件反訴原告於反訴被告提起
    本件拆屋還地訴訟言詞辯論終結前，對於反訴被告提起反訴
    ，請求確認反訴原告地上權登記請求權存在及命反訴被告容
    忍其辦理地上權登記，揆諸前揭說明，本院自應就反訴原告
    是否具備時效取得地上權之要件，為實體上裁判，核先敘明
    。
四、按「地上權為一種物權，主張取得時效之第一要件須為以行
    使地上權之意思而占有，若依其所由發生之事實之性質，無
    行使地上權之意思者，非有變為以行使地上權之意思而占有
    之情事，其取得時效，不能開始進行。上訴人占有系爭土地
    之始，即係基於承租人之意思而非基於行使地上權之意思，
    嗣後亦非有民法 第945條所定變為以地上權之意思而占有，
    自不能本於民法第772條準用同法第769條之規定，請求登記
    為地上權人」、「又占有土地建築房屋，有以無權占有之意
    思為之，有以所有之意思為之，有以租賃或借貸之意思為之
    ，非必皆以行使地上權之意思而占有，故如主張以行使地上
    權之意思而占有者，應負舉證責任」，最高法院著有64年台
    上字第 2552號判例及84年度台上字第748號判決可供參照；
    是主張具備時效取得地上權要件之土地占有人，就其係以行
    使地上權之意思，而非基於其他主觀認識而占有該土地，自
    應負舉證責任。
    (一)經查，反訴原告乙○○係於92年12月16日始向訴外人安有
      銀購買11號系爭房屋，而取得該建物之事實上處分權，其
      雖提出門牌證明書、台灣電力公司北市區營業處函等影本
      各一件，證明訴外人安有銀早在 50年8月15日之前即於11
      號系爭房屋設有門牌，並於 53年3月間即申裝電錶，然對
      於訴外人安有銀是否確係基於行使地上權之意思，而占有
      系爭土地，則未提出任何證據以資佐證，不得遽信為真。
      則揆諸前揭說明，反訴原告乙○○既未能證明其及訴外人
      安有銀已經基於行使地上權之意思而和平、公然、繼續占
      有使用系爭土地二十年，反訴原告乙○○主張其已經取得
      地上權登記請求權，以反訴請求本院確認其地上權登記請
      求權存在及命原告容忍其辦理地上權登記，自無理由，應
      予駁回。
    (二)次查，13號系爭房屋係反訴原告甲○○於 69年1月16日向
      訴外人黃寶林所購買，訴外黃寶林則係於 68年9月向訴外
      人彭啟泰所購買；而反訴原告甲○○於69年遷入13號系爭
      房屋之後，從未搬離該房屋，一直到95年間，才有地主出
      面向反訴原告甲○○主張權利等情，亦據證人林主成結證
      明確；是反訴原告甲○○確有和平、公然、繼續占有使用
      系爭土地二十年等情，固堪認定。然有關反訴原告甲○○
      是否基於行使地上權之意思，而占用系爭土地之爭點，經
      本院訊問反訴原告甲○○本人，自反訴原告甲○○所稱：
      「（你買房子時有無買土地？）沒有。」、「（你是否知
      道土地是誰的？）不知道。」、「（你有無問房子的賣方
      ，只買房子沒買土地，將來土地如何處理？）他說他也不
      知道。」、「（六十九年買房子時，有無問賣方，這房子
      是誰蓋的？）他們說好像是一個製藥廠蓋的。」、「（有
      沒有人告訴你說房子是跟地主借土地蓋的？）沒有。」、
      「（當初買房子的時候，為何認為自己有權利用這塊土地
      ？）因為土地也不知道是誰的，我們買了房子就可以住了
      。」、「（自己有無去查過這塊土地是誰的？）有，可是
      查不出來，地政事務所說這是日據時代的，查不出來。」
      、「（你買了房子之後，你是用何意思去佔用土地的？）
      房子當然要有土地，有房子才能佔用土地，我就是用房子
      的問題去佔用土地。」等語，除得認為反訴原告甲○○於
      購買13號系爭房屋時，即知悉其並未同時購買該房屋所坐
      落之土地之外，仍難據此認為反訴原告甲○○確係基於行
      使地上權之意思，而占用系爭土地。況反訴原告甲○○並
      非於其占用系爭土地滿二十年之後，即主動向地政主管機
      關申請辦理地上權登記，而係於反訴被告提起本件拆屋還
      地之訴訟後，始提出地上權登記之申請，甚至於95年6 月
      13日提出之答辯狀中，仍陳述：「13號房屋，係被告甲○○於 69年1月16日向黃寶林所購買，有讓渡證書可資為證
      （被證一），而黃寶林係於68 年9月向彭啟泰所購買，亦
      有讓渡證書可資為證（被證二），而彭啟泰復係於42年10
      月 1日受陸軍裝甲兵旅司令部發布命令配住該眷宅（被證
      三）。按系爭13號房屋既屬於陸軍裝甲兵旅司令部之眷宅
      ，則該眷宅對於原告所有土地當有合法之占有權源，則原
      告之請求即無理由」等情，亦即主張其因承受眷宅，而對
      於系爭土地有合法之占有權利，其嗣於提起反訴時始改稱
      係基於行使地上權之意思而占用系爭土地云云，自非可信
      。則揆諸前揭說明，反訴原告甲○○既未能證明其已經基
      於行使地上權之意思而和平、公然、繼續占有使用系爭土
      地二十年，反訴原告甲○○主張其已經取得地上權登記請
      求權，以反訴請求本院確認其地上權登記請求權存在及命
      原告容忍其辦理地上權登記，自亦無理由，應予駁回。
五、被告乙○○、甲○○雖另主張：11號、13號系爭房屋屬於陸
    軍裝甲兵旅司令部之眷宅，對於原告所有土地，當有合法之
    占有權源，而抗辯其等並非無權占有系爭土地云云。然查，
    經本院向國防部陸軍司令布函查11號、13號系爭房屋是否為
    國防部陸軍司令部列管之眷舍，依據該部眷籍資訊，該部並
    無列管上揭系爭房屋等情，有國防部陸軍司令部函一件附卷
    可稽。則11號、13號系爭房屋既非國防部陸軍司令部之眷舍
    ，被告乙○○、甲○○以該等房屋係屬陸軍裝甲兵旅司令部
    之眷宅，對於系爭土地當有合法占有權源云云置辯，自非可
    採。從而原告基於所有物返還請求權之法律關係，請求被告
    乙○○、甲○○分別拆除11號、13號系爭房屋，將所占用系
    爭土地之部分返還原告，自均有理由，應予准許。
六、按「無法律上之原因而受利益，致他人受損害者，應返還其
    利益。雖有法律上之原因，而其後已不存在者，亦同。」，
    民法第 179條定有明文。復按「依不當得利之法則請求返還
    不當得利，以無法律上之原因而受利益，致他人受有損害為
    其要件，故其得請求返還之範圍，應以對方所受之利益為度
    ，非以請求人所受損害若干為準，無權占有他人土地，可能
    獲得相當於租金之利益為社會通常之觀念，是被上訴人抗辯
    其占有系爭土地所得之利益，僅相當於法定最高限額租金之
    數額，尚屬可採。」，最高法院亦著有61年台上字第1695號
    判例可資參照。本院審酌系爭土地之地目為建地，坐落於台
    北市○○路與西園路二段之間，鄰近設有台北市雙園國小、
    萬華國中、華江高中等學校，但附近多為老舊社區、充斥違
    章建築等情，認為原告所受相當租金之損害，以占用土地每
    平方公尺申報地價週年利率4%計算為適當，原告主張以申報
    地價10%計算，尚嫌過高。是原告請求被告辛○○、己○○○、甲○○各應給付原告本件訴訟繫屬時已屆期之自90 年5
    月23日起至 95年5月22日止計五年，以占用土地每平方公尺
    申報地價週年利率4%計算之相當於租金之利益，及請求被告
    乙○○自92年12月16日買受取得11號系爭建物之事實上處分
    權之日起至 95年5月22日止計二年五個月又七日，以占用土
    地每平方公尺申報地價週年利率4%計算之相當於租金之利益
    ，並另請求被告辛○○、己○○○、乙○○、甲○○各應自
    95年5月23 日起至騰空返還所占有系爭土地之日止，按月給
    付原告以占用土地每平方公尺申報地價週年利率4%計算之相
    當於租金之利益，為有理由，應予准許。逾此部分之請求則
    無理由，應予駁回。
陸、兩造均陳明願供擔保以代釋明，聲請宣告假執行或免為假執
    行，核均與法律規定相符，爰分別酌定相當之擔保金額宣告
    之。
柒、本案事證已臻明確，兩造其餘主張陳述及所提之證據，均毋
    庸再予審酌，附此敘明。
捌、據上論結，本件原告之訴一部為有理由，一部為無理由，依
    民事訴訟法第79條、第390條第2項、第 392條，判決如主文
    。
中　  華  　民  　國　　96 　 年　   7    月    31    日
                  民事民二庭    法　官　楊代華
以上正本係照原本作成
如對本判決上訴，須於判決送達後20日內向本院提出上訴狀
中　  華  　民  　國　　96 　 年　   7    月    31    日
                                書記官  許婉如
